臺灣高等法院臺中分院民事判決　九十三年度重上字第一一號
　　　上　訴　人　丙○○
　　　　　　　　　乙○○
　　　被　上訴人　彰化商業銀行股份有限公司
　　　法定代理人　甲○○
右當事人間請求返還借款事件，上訴人對於民國九十二年十一月十二日臺灣彰化地方
法院九十二年度重再字第一號第一審判決提起上訴，本院於九十三年五月四日言詞辯
論終結，判決如下：
　　　主　　　文
上訴駁回。
第二審訴訟費用由上訴人負擔。
　　　事　　　實
甲、上訴人方面：
一、聲明：求為判決：(一)原判決及臺灣彰化地方法院（下稱彰化地院）七十八年度重
    訴字第一六號確定判決關於命上訴人連帶給付被上訴人新台幣（下同）四千五百
    六十六萬四千七百七十六元九角及自民國七十二年五月二十四日起至清償日止按
    年息百分之五計算之利息與准予假執行並命負擔訴訟費用部分（即該院七十九年
    度聲字第一六八號確定訴訟費用額裁定所載）均廢棄。(二)前項廢棄部分，被上訴
    人在第一審之訴及其假執行之聲請均駁回。(三)第一、二審及前審訴訟費用均由被
    上訴人負擔。
二、陳述：除與原判決相同者茲用之外，補稱：
(一)、上訴人乙○○於原審提起本件再審之訴，首先主張原確定判決有民事訴訟法第四
　　百九十六條第一項第五款「當事人於訴訟未經合法代理」。亦即指原確定判決所
　　載乙○○之訴訟代理人蔡林美蓮非合法之代理人，易言之，蔡林美蓮既非乙○○
　　之合法代理人，自亦無依民事訴訟法第一百三十二條前段代收送達之權限。
(二)、至於原確定判決對無訴訟代理人亦誤以為「住居所不明」之上訴人丙○○，如何
  　送達追加訴狀繕本、言詞辯論通知及確定之判決，不得而知。況原確定判決既載
    明上訴人等分別「籍設」彰化市○○里○○路四十五號及「籍設」台中市○區○
    ○里○○路一五三號，其戶籍地亦即民法第廿條以永久居住之意思之住所，焉謂
    「住所」「不明」？
(三)、原審判決在卷宗「銷毀」之後，竟憑空推斷應送達上訴人之文書（追加起訴狀繕
  　本、言詞辯論期日通知及確定之判決）為合法之送達，如全為公示送達，法院雖
    無卷證可查，被上訴人亦應有法院准為「公示送達」之裁定、通知，以及其呈報
    法院之新聞紙及刊登新聞紙之費用收據。尚難證明為以「公示送達」原確定判決
    。上訴人起訴推想可能為被上訴人指為所在不明而聲請公示送達」，亦為「上訴
    人否認之（判決正本第十頁倒數第一、二行），但上訴人等迄未合法收受原確定
    判決，乃不爭之事實。再審起訴狀附原確定判決為自執行卷影印而得。究竟如何
    送達？不宜僅憑原審「調卷條」（案號年度有塗改跡象）上無人負責簽註之「90
    年銷毀」認為真正，應請調九十年銷毀卷宗之清冊及呈報上級核備之文書落實
    是否確已銷毀。
(四)、上訴人等雖未實際上收受原確定判決，但被上訴人於台灣台中地方法院八十四年
  　度執字第三一二號一案聲請強制執行之初，必然曾提出「判決確定證明書」，在
    形式上已告確定，不知何故，執行法院發給債權憑證，被上訴人又於八十九年再
    度聲請執行，「因債務人現無財產，致未能執行」，再次發給債權憑證，被上訴
    人於九十二年三月十一日第三次聲請強制執行，因上訴人等之財產被查封，經聲
    請閱卷，始知有原確定判決之存在。為原審所是認。
(五)、自七十八年涉訟至九十二年五月上訴人之「世華」、「中國信託」、「上海商業
　　」及「日盛國際」等銀行存款數百萬元被強制執行「圈扣」，所持「元大」、「
    日盛」、「聯電」、「日月光」、「金宏」、「楠梓」、「旺宏」、「開發」、
    「光寶」、「農林」、「致福」、「仁寶」、「宏碁」、「聯華」、「中環」、
    「友勁」等公司上市股票被強制執行「代為拍賣」所得一千一百餘萬元（確實金
    額以執行卷為準）以觀，十五年來上訴人並無逃避清償而處分財產之行為，益足
    證不知有追加起訴「返還借款」事件，乙○○自亦無委任蔡林美蓮為訴訟代理人
    。原確定判決實有民事訴訟法第四百九十六條第一項第五款「當事人於訴訟未經
    合法代理」之情形。
(六)、乙○○與蔡林美蓮雖為夫妻，但「訴訟代理」非民法第一千零三條之「日常家務
　　」，自不得「互為代理人」。蔡林美蓮如知有訴訟並出為乙○○之代理人，並合
    法收受敗訴之判決，斷不致不儆告上訴人等將夫妻共同享有之數百萬元銀行存款
    及所持價值不菲之股票，及時處分。此乃一般人情之常及經驗法則，應請明鑒。
(七)、本件原確定判決迄未送達上訴人等，亦即民事訴訟法第五百條第二項再審理由之
  　知悉，合於「判決於送達前確定」之情形（參照吳明軒著「中國民事訴訟法」第
　　一四七三頁）。判決迄未合法實際送達，而上訴人已「知悉」再審理由，因調閱
　　執行案卷之故，原審亦肯定上訴人「知悉後卅日內提起本件再審之訴，應為合法
　　。」不變期間之遵守，已無待贅述。
(八)、被上訴人於民國七十八年五月廿四日在原審委任陳茂倉律師代理起訴之七十八年
　　重訴字第一六號請求「返還借款」事件，乃以上訴人之父蔡清水為被告（見原審
　　卷第一三二頁至一三七頁起訴狀影本），訴訟進行中始知先父早於七十二年七月
　　六日逝世，但不知何時被上訴人追加上訴人等二人與欣進紡織公司等為共同被告
　　，既未依法直接送達追加起訴狀繕本，亦無送達言詞辯論期日通知書。原審竟堅
    信「前承審法官（推事葉進雄）」、「應無憑空杜撰」蔡林美蓮之為文智之訴訟
　　代理人，並曾依職權或被上訴人未曾聲請法院向警政署入出境管理局函查上訴人
　　在美國之「僑居地址」，實為偏頗而臆測之詞。依上訴人呈案憑我國外交部派駐
　　美國洛杉磯台北經濟文化辦事處核發之護照出入國境，該處必然有上訴人等在洛
　　杉磯之確切地址，否則，不可能核發入境護照（參見原審卷第八十三頁）。衡以
　　陳茂倉律師自始代理起訴時即曾查明共同被告即蔡民男之繼承人為住在美國之蔡
　　怡君、蔡宜惠、蔡昱志（見判決正本當事人欄住居所），足見被上訴人追加上訴
　　人為被告時，偽載「住居所不明」，但同時又有「籍設」之住所已嫌不能自圓。
　　審理中共同被告王傳結證上訴人等移民美國，與其弟「住在一起」，當年曾當
　　庭告訴陳茂倉律師，衹因承審法官沒有問他關於上訴人之國外詳確地址。況為英
　　文，一時無從寫出，記明筆錄。但上訴人當年在美國設有「居所」是實。依民事
　　訴訟法第一百卅六條「送達於應受送達人之住、居所．．．行之。」縱向上訴人
　　在國內之住所無法送達，亦應依民事訴訟法第一百四十六條囑託外交部向派駐美
　　國之台北經濟文化代表處送達（參見吳明軒著「中國民事訴訟法」第三八八頁」
　　。被上訴人怠於申請，「承審法官」疏於依職權闡明，致迄今上訴人未能直接收
　　到判決正本。在形式上卻已屬確定。退步言之，果真蔡林美蓮為乙○○之合法訴
　　訟代理人並經指定為送達代收人，斷不致知悉敗訴之後，仍在國內銀行鉅額存款
　　並購買股票，毫無顧慮被強制執行查扣之理。
(九)、上訴人蔡文於雄前訴訟，既無委任訴訟代理人，亦未受合法傳喚及收受送達判決
　　正本，致有判決在形式上「確定」情形。因其與乙○○同為蔡清水之繼承人，所
　　負因繼承之連帶債務，必應合一確定，故本件為民事訴訟法第五十六條一項第一
　　款之必要之共同訴訟，乙○○之利益，其效力及於丙○○，因此丙○○亦得援用
　　乙○○之上訴理由。
(十)、上訴人等之父蔡清水生有子女八人（見原審卷第一○一頁「繼承系統表」及戶籍
　　謄本），渠自民國七十二年六日逝世之日起，依法其所負之債務，由八名子女共
　　同繼承，依民法第一千一百五十三條對內繼承人相互間對於被繼承人之債務，除
　　另有規定外，依其應繼分比例負擔之。對外繼被繼承人之債務，負連帶責任。連
　　帶債務之債權人，依民法第二百七十三條第一項雖得對於債務人中之一人或數人
　　，或其全體，同時或先後請求全部或一部之給付。但依最高法院八十五年台上字
　　第六五一號、八十六年台上字第一五二四號判例：「連帶債務人中之一人消滅時
　　效已完成者，依民法第二百七十六條第二項規定，該債務人應分攤部分，亦同免
　　其責任。蓋消滅時效完成者，就該債務人應分擔部分，發生絕對效力，自公平之
　　見地及防止求償關係之循環，因債務人之時效完成，就其分擔部分，他債務人亦
　　免其責任。此為當然之解釋。」
(十一)、本件相關案卷是否果真銷毀？姑置不論，而被上訴人於七十八年五月廿四日起訴
　　至七十九年五月廿一日判決期間，何月？何日追加上訴人等為被告？不得而知。
　　惟依確定判決可見其自始未對蔡清水之其他繼承人蔡春榮（長子）、蔡鳳梧（長
　　女）、蔡巧梅（次女）、蔡鳳英（二女）、蔡鳳琴（四女）及蔡鳳釵（五女）一
    併起訴。其所主張之債權依原判決順序第一筆「活動放款」新台幣八百零七萬二
    千一百九十五元九角部分，於六十四年一月廿七日到期；第二筆：「活期質押放
    款」四千四百五十四萬三千四百廿九元部分，於六十八年五月十日到期；第三筆
    「定期放款」四百萬元部分，於六十四年二月廿一日到期，對蔡春榮等六人而言
　　，清償屆期後，第一筆迄今已逾廿九年，第二筆已逾廿五年，第三筆亦已逾廿九
　　年，其請求權因罹於時效而消滅。依前述判例，蔡春榮等六人因時效消滅之利益
　　，非但及於上訴人二人（因原連帶債務八蔡清水之負擔部分減少八分之六），亦
　　且及於其他被告十九人。再審程序既為前訴訟程序之再開，上訴人自得為時效之
　　抗辯，拒絕為全部之給付。此項抗辯之未能在前訴訟程序提出，肇因於以上所陳
　　訴訟未經合法代理，被上訴人亦可一能矇蔽法院明知上訴人在國外有居所，而為
　　公示送達之聲請，不啻剝奪上訴人參與言詞辯論及為自己利益陳述之機會，焉得
　　謂平！
三、證據：除引用原審立證方法外，補提上訴人乙○○於七十八年九月至七十九年六
　　月間委託被上訴人買賣股票之一部分報告書原本十份為證，並聲請被上訴人提出
　　其保存之彰化地院七十八年度重訴字第十六號事件全部檔案及乙○○於七十八年
　　至七十九年間委託被上訴人買進、賣出各類股票報告書之存根聯、上訴人乙○○
　　自七十六年起至八十五年止在華僑商業銀行台中分行之客戶往來明細報表、上海
　　商業銀行及彰化商業銀行活期儲蓄存款帳簿、中國信託商業銀行客戶明細表、影
　　本等件為證，並聲請訊問證人陳茂倉。
乙、被上訴人方面：
一、聲明：(一)上訴駁回。(二)訴訟費用由上訴人負擔。
二、陳述：除與原審判決相同茲引用之外，補稱：
(一)、緣訴外人欣進公司邀上訴人之被繼承人蔡清水及其他人員擔任連帶保證人以向被
    上訴人借錢，前後合計借得新台幣（下同）六千零六十一萬五千六百二十四元九
    角，僅清償其中一千四百九十五萬零八百四十八元，其餘四千五百六十六萬四千
    七百七十六元九角均未清償，被上訴人遂向台灣彰化地方法院（下稱彰化地院）
    提起民事訴訟，經彰化地院於七十九年五月二十一日以七十八年度重訴字第一六
    號判決，命含上訴人在內之被告連帶給付被上訴人四千五百六十六萬四千七百七
    十六元九角及法定遲延利息，並已確定，此有該案判決影本可稽，並為兩造所不
    爭，自屬實在。
(二)、上訴人嗣以其在前案訴訟中旅居國外，且乙○○未委任蔡林美蓮為訴訟代理人，
    該二事實均為被上訴人所知悉，其竟向原審法院聲請公示送達及據以判決，該當
    於民事訴訟法第四百九十六條第一項第五、六款規定之再審事由，而上訴人於九
    十二年四月二十四日始知悉，且上訴人前已拋棄繼承，無債務可言，故提起本件
    訴訟。被上訴人則以：上訴人提起本件再審之訴已逾三十日之不變期間而不合法
    ，並否認在前案訴訟中知悉上訴人旅居國外及其在國外之住居所，且上訴人乙○
    ○若未委任蔡林美蓮為訴訟代理人，原確定判決不可能無中生有，而在當事人欄
    列出「右一訴訟代理人蔡林美蓮，住同右」者，更否認上訴人曾完成拋棄繼承之
    程序等語置辯。至上訴人於原審另主張其發現未經斟酌之證物或得使用該證物（
    即其向其他繼承人拋棄繼承之證明文件），該當於民事訴訟法第四百九十六條第
    一項第十三款之再審事由部分，業經原審認定上訴人以該事由提起再審之訴已逾
    五年之除斥期間而以訴不合法裁定駁回確定，併予敘明。
(三)、按當事人主張有利於己之事實者，就其事實有舉證之責任。文書依其程式及意旨
    得認作公文書者，推定為真正，此為民事訴訟法第二百七十七條前段、第三百五
    十五條第一項所明定，依同法第五百零五條規定，於再審之訴訟程序準用之。又
    同法第四百九十六條第一項第六款所謂「當事人知他造之住居所，指為所在不明
    而涉訟」，係指有足夠之證據證明一造確實知悉他造正確之住居所者而言，若無
    證據證明或雖知悉他造出境，但不知出境後正確之去向者，他造當事人即不得據
    以提起再審之訴。
(四)、依卷內台灣台中地方法院九十二年度執字第九五九三號執行卷所示，被上訴人於
    九十二年三月十一日以上訴人積欠本件債務為由，向該院民事執行處聲請對上訴
    人實施強制執行，執行處分別於九十二年三月二十四日、四月三日發出執行命令
    ，並於四月十一日以前送達上訴人。上訴人既於四月十一日以前收受執行命令，
    竟於五月十三日始提起再審之訴，顯已逾三十日之不變期間。
(五)、依再審起訴狀附件一之原確定判決所示，該判決已表明係民事判決，並有主文、
    事實及理由，最後蓋有法院印信，在頁與頁之間又加蓋騎縫章，其為公文書已屬
    至明，其在當事人欄既於乙○○之次行記載「右一訴訟代理人蔡林美蓮，住同右
    」，依法已推定乙○○有委任蔡林美蓮之事實，上訴人乙○○既未舉證證明未曾
    委任蔡林美蓮為訴訟代理人，自不得認此一主張為真正。又蔡林美蓮與乙○○既
    具夫妻關係，在未經具結之情形下，迴護乙○○在所難免，自不得僅因蔡林美蓮
    於九十二年七月十六日到庭作證，即作有利乙○○之認定。況依該判決所示，蔡
    林美蓮並未於言詞辯論期日到場，亦未提出書狀作何聲明或陳述，亦即未對上訴
    人有任何不利之主張或陳述，故乙○○此一主張縱令屬實，亦不得據以提起再審
    之訴。又該判決理由第一段已說明「被告．．．．丙○○、乙○○．．．均受合
    法通知，未於言詞辯論期日到場」，上訴人竟一再主張未受合法通知，顯屬無據
    。
(六)、原確定判決即七十八年度重訴字第一六號返還借款案卷，係台灣彰化地方法院依
    台灣高等法院九十年十一月二十九日九十院田資審字第一七五九五號函准予銷燬
    後，於九十年十二月間銷燬，此有該院九十三年二月十二日函可稽，上訴人否認
    已經銷燬，顯屬無據。
(七)、依再審起訴狀所載，上訴人乙○○之住所在台中市○○○路一五三號，與原確定
    判決當事人欄住址相同，此足以證明乙○○之住址未曾改變。次依其所提出入境
    資料所示，乙○○經常出入國境，且自七十八年七月四日起至八月十五日止及自
    七十九年五月三十日起至九月三日止均在國內，前者即為前案開庭之時段，後者
    則為判決送達時段，乙○○竟主張其不知訴訟之進行，顯非實在。另依被上訴人
    前所提之起訴狀之記載，另被告蔡怡君、蔡宜惠、蔡昱志於起訴時即住在美國，
    當時尚未以上訴人為被告，而係以上訴人之被繼承人蔡清水為被告，故被上訴人
    於七十八年五月二十四日起訴時所附「證物四；戶籍謄本壹件。五：台灣地區再
    出境申請書影本壹件」，顯非針對上訴人，而係針對蔡怡君等三人而為，上訴人
    竟將之曲解為針對丙○○、乙○○二人，亦屬無據。
(八)、依境管局檢送丙○○於七十九年五月二日之「中華民國台灣地區再出境申請書」
    所載，其上固有丙○○在美國僑居地之住址，惟此並未記載在戶籍謄本上，亦無
    人向被上訴人告知上訴人出境美國及在美國之真正住址，當時之承辦法官更未命
    被上訴人提出或依職權調取中華民國台灣地區再出境申請書，故不得以丙○○於
    七十九年五月二日曾向境管局申報其在僑居地之地址，即指被上訴人當時已知上
    訴人之真實住居所。況該申請書上所載之住址，與上訴人上訴理由狀所載現居美
    國住址並不相同，自不得認申請書上所載住址確為上訴人當時在美國之住居所。
(九)、依境管局另檢送之乙○○出入境資料所示，其於七十八年八月十五日雖出境，並
    於七十九年五月三十日始入境，惟依其於九十三年三月一日保全證據聲請狀所附
    證物觀之，乙○○於七十八年九月二十一日起至七十九年四月四日止在台灣有九
    次買賣股票之行為，足證其人雖在美國，仍積極參與國內之商業活動；再配合乙
    ○○於七十九年六月十一日賣出股票及以後未再有買賣股票之事實觀之，乙○○
    自係已知道法院於七十九年五月二十一日之判決結果。又乙○○於在美國期間，
    仍可電話下單及匯款完成交割，此即其人在國外，竟仍能買賣股票並完成交割事
    宜之原因，故不得以有下單買賣股票之事實，即認接受下單者確實知道下單者之
    正確住居所。況乙○○當時係透過彰化銀行證券經紀商南台中分公司買賣股票，
    一般均祇與營業員接洽，而系爭債務則係彰化商業銀行所屬彰化分行所負責之事
    項，彼此間無業務上之往來，彰化分行人員自無從知悉乙○○在南台中分公司買
    賣股票，此由被上訴人於訴訟當時未對乙○○之股票實施假扣押可知，是上訴人
    主張被上訴人知悉乙○○之住居所，顯屬無據。
(十)、乙○○遭強制執行之股票，僅得證明其於執行時尚持有，無法據以認該股票係
      自七十八年間起陸續買入，更無法據以認其不知受敗訴判決乙事。又追加起訴
      狀當然要記載所追加被告之住所，當法院無法據以送達時，法院即命原告提出
      被告之戶籍謄本及據以送達，若仍無法送達，始依聲請為公示送達之裁定，此
      為民事訴訟法第一百四十九條第一項第一款所明定，上訴人竟主張追加起訴狀
      已記載被告之住居所，即不得再為公示送達，顯屬無據。綜上所陳，被上訴人
      在前案訴訟中，確實不知上訴人前往美國，更不知其住在美國何處所，乙○○
      更係合法委任其配偶蔡林美蓮為其訴訟代理人，與民事訴訟法第四百九十六條
      第一項第五款、第六款之要件不符，上訴人竟據以提起再審之訴，顯屬無理由
      ，原審據以判決，認事用法均無違誤，上訴人仍執陳詞提起上訴，顯無理由。
三、證據：除引用原審立證方法外，聲請調閱台灣台中地方法院（下稱台中地院）九
    十二年度促字第四０八四二號事件案卷。
丙、本院依職權向內政部警政署入出境管理局調閱上訴人入出境及申報境外住居所資
    料、彰化地院七十八年度重訴字第十六號民事事件案卷、台中地院九十二年度執
    字第九五九三號民事執行案卷。
　　　理　　　由
壹、程序方面：按再審之訴，應於三十日之不變期間內提起；前項期間，自判決確定
    時起算，判決於送達前確定者，自送達時起算；其再審之理由發生或知悉在後者
    ，均自知悉時起算。但自判決確定後已逾五年者，不得提起；以第四百九十六條
    第一項第五款、第六款或第十二款情形為再審之理由者，不適用前項但書之規定
    ，民事訴訟法第五百條第一、二、三項分別定有明文。本件上訴人主張其二人長
    年旅居國外，無從知悉被上訴人向彰化地院提起之七十八年度重訴字第十六號返
    還借款事件及其確定判決（下稱原確定判決），迄至九十二年四月間返國後，發
    覺上訴人名下財產遭台中地院強制執行查封，即於九十二年四月二十三日向台中
    地院聲請閱卷，至翌日 (二十四日)閱卷後始得知上開強制執行程序之執行名義
    係上開原確定判決，上訴人乃於九十二年五月十四日以原確定判決具有民事訴訟
    法第四百九十六條第一項第五、六款規定之再審事由提起再審之訴等情，已據其
    等二人提出內政部警政署入出境管理局入出境紀錄、護照簽證及閱卷聲請狀等影
    本各在卷為憑，核屬相符，並經本院依職權調閱台中地院九十二年度執字第九五
    九三號民事執行案卷，上訴人主張其係九十二年四月二十四日始知悉有原確定判
    決，其提起本件再審之訴之三十日法定不變期間應自知悉原確定判決之時點即九
    十二年四月二十四日起算，及原確定判決有民事訴訟法第四百九十六條第一項第
    五、六款規定之再審事由，依首揭法條第二項但書及第三項規定，不受五年期間
    之限制，其於九十二年五月十四日提起本件再審之訴，未逾越三十日法定不變期
    間，自屬可採，是本件再審之訴應認為合法（至上訴人另主張民事訴訟法第四百
    九十六條第一項第十三款之再審事由，此部分起訴為不合法，業經彰化地院另以
    裁定駁回確定）。被上訴人辯稱上訴人係於九十二年四月十一日以前送達執行命
    令予上訴人，上訴人遲至同年五月十三日始提起本件再審之訴，已逾三十日不變
    期間等語。惟查乙○○雖係同年四月十一日收受執行命令（丙○○係同年四月十
    五日收受），惟係於同年四月二十三日始聲請閱覽該執行卷宗，已詳前述，應認
    其時始明瞭知悉執行名義係原確定判決，其提起再審之訴之期間自應由其時起算
　　，被上訴人上開抗辯自無可採，併予敘明。
貳、實體方面：
一、上訴人主張：其二人長年旅居國外，無從知悉被上訴人提起七十八年度重訴字第
    十六號事件及其訴訟程序進行情形，上訴人乙○○亦未在該事件中委任蔡林美蓮
    為訴訟代理人，蔡林美蓮既非乙○○之合法訴訟代理人，自無代收送達之權限。
    被上訴人明知上訴人當時僑居美國，並可查知上訴人二人僑居之住址，竟指上訴
    人住居所不明而對上訴人興訟，原確定判決自有民事訴訟法第四百九十六條第一
    項第五、六款之再審事由。況自七十八年間被上訴人提起原確定判決事件起，至
    九十二年五月間上訴人銀行之存款數百萬元及所持股票被強制執行拍賣為止，十
    五年來上訴人並無逃避清償而處分財產之行為，益證上訴人確定不知被上訴人有
    提起前揭返還借款事件及未委任蔡林美蓮，況訴訟代理並非「日常家務」，乙○
    ○與蔡林美蓮雖為夫妻，亦不得互為代理，且蔡林美蓮如確受委任為上訴人之訴
    訟代理人，斷無不告知上訴人應將前開銀行存款及股票即時處分而遭強制執行之
    理。再於原確定判決事件審理期間，共同被告王傳曾陳稱上訴人已移民美國並
    與其弟住在一起，惟因未被問及國外詳細地址及國外地址係英文，一時無法寫出
    供記明筆錄，惟亦足證上訴人當年在美國有「居所」之事實，是縱法院無法向上
    訴人之國內住所送達，亦應囑託外交部由派駐美國之台北經濟文化代表處送達，
    被上訴人怠於聲請，承審法官疏於職權闡明，上訴人因而未收到合法傳喚及判決
    正本，並致上開判決於形式上已告確定，自有再審理由。再依原確定判決所載，
    蔡清水積欠被上訴人之債務其中順序為第一筆之「活動放款」八百零七萬二千一
    百九十五元九角部分係六十四年一月二十七日到期，第二筆「活動質押放款」四
    千八百五十四萬三千四百二十九元部分於六十八年五月十日到期，第三筆「定期
    放款」四百萬元部分係六十四年二月二十一到期，對蔡清水之其他繼承人即被上
    訴人未起訴之訴外人蔡春榮、蔡鳳梧、蔡巧梅、蔡鳳英、蔡鳳琴、蔡鳳釵等六人
    ，於清償期屆至後分別已逾二十九年、二十五年、二十九年，其請求權已因罹於
    時效而消滅，蔡春榮等六人因時效消滅之利益應及於上訴人及同案其他被告十九
    人，再審程序既為前訴訟程序之再開，上訴人自得於本件程序為時效之抗辯，並
    拒絕為全部之給付等語。
二、被上訴人則以：(1)依台中地院九十二年度執字第九五九三號民事執行卷宗所示，
    被上訴人係於九十二年三月十一日聲請對上訴人為強制執行程序，經執行處於同
    年三月二十四日、四月三日發出執行命令，並於同年四月十一日前送達上訴人，
    上訴人既在同年四月十一日前收受執行命令，竟於同年五月十三日始提起本件再
    審之訴，顯已逾三十日之不變期間，本件再審之訴不合法。(2)再原確定判決之當
    事人欄既記載上訴人乙○○之訴訟代理人為蔡林美蓮，即可推定乙○○有委任蔡
    林美蓮之事實，否則無從憑空記載訴訟代理人之姓名，上訴人否認此一事實，自
    應負舉證責任。況蔡林美蓮與乙○○係夫妻，護在所難免，自不得據其於九十
    二年七月十六日在原審之證詞為有利乙○○之認定。再依原確定判決書之記載，
    蔡林美蓮並未於言詞辯論期日到場，亦未提出書狀作任何聲明及陳述，即未對上
    訴人為任何不利之主張或陳述，故縱乙○○主張其未委任蔡林美蓮屬實，亦不得
    據為再審理由。(3)依再審起訴狀所載，上訴人乙○○之住所為台中市○○○路一
    五三號，與原確定判決所載住址相同，足以證明其住址未曾改變。再依入出境資
    料所示，乙○○經常入出國境，自七十八年七月四日起至同年八月十五日止原確
    定判決事件審理時間、自七十九年五月三十日起至同年九月三日止原確定判決送
    達期間，均在國內，乙○○竟主張其不知訴訟之進行，顯非實在。(4)再入出境管
    理局檢送本院有關丙○○於七十九年五月二日之「中華民國台灣地區再出境申請
    書」，其上固有丙○○在美國僑居地之地址，惟該地址並未記載在戶籍謄本上，
    亦無人向被上訴人告知該地址，原承辦法官亦未命被上訴人提出或依職權調取該
    申請書，自不得以丙○○曾為上開申報，即指被上訴人當時已知上訴人之真實住
    居所。況該申請書上所載之住址，與上訴人在本件再審訴訟事件之上訴理由狀上
    所載現居美國住址亦不相同，自不得認申請書上所載住址確為上訴人當時在美國
    之住居所。(5)再依境管局檢送之乙○○出入境資料所示，其於七十八年八月十五
    日雖出境，並於七十九年五月三十日始入境，惟依其在本件訴訟提出之自七十八
    年九月二十一日起至七十九年四月四日止在台灣所為之九次股票買賣行為觀之，
    足證其人雖在美國，仍積極參與國內之商業活動，配合乙○○於七十九年六月十
    一日賣出股票及以後未再有買賣股票之事實觀之，乙○○係已知法院於七十九年
    五月二十一日之判決。況乙○○人在美國仍能買賣股票並完成交割，自難由被上
    訴人銀行接受其下單之事實認應知悉其正確地址，況乙○○係透過彰化銀行證券
    商南台中分行公司買賣股票，一般只與營業員接洽，系爭債務則係彰化商業銀行
    所屬彰化分行負責，彼此間並無業務上之往來，被上訴人自無從知悉乙○○在南
    台中分行公司買賣股票之事，此由被上訴人當時未查扣乙○○之股票即知等語，
    資為抗辯。
三、按當事人主張有利於己之事實者，就其事實有舉證之責任，民事訴訟法第二百七
    十七條定有明文。又民事訴訟如係由原告主張權利者，應先由原告負舉證之責，
    若原告先不能舉證，以證實自己主張之事實為真實，則被告就其抗辯事實即令不
    能舉證，或其所舉證據尚有疵累，亦應駁回原告之請求（最高法院十七年上字第
    九一七號判例意旨參照）。本件上訴人主張原確定判決具有民事訴訟法第四百九
    十六條第一項第五款（當事人於訴訟未經合法代理者）、第六款（當事人知他造
    之住居所，指為所在不明而涉訟者）規定之再審事由，自應由上訴人就其主張再
    審事由有無之有利於己事實先負舉證責任，若上訴人不能舉證證明其主張為真，
    其提起本件再審之訴即無理由。經查：
(一)、民事訴訟法第四百九十六條第一項第五款所謂當事人於訴訟未經合法代理者，係
    指法定代理或訴訟代理不合法之情形而言（最高法院七十三年度台上字第五八二
    號判決意旨參照）。按上訴人乙○○主張其長年旅居國外，不知原確定判決之前
    訴訟程序過程，亦未委任蔡林美蓮為訴訟代理人一節，固據證人即其妻蔡林美蓮
    在原審證稱其未曾在該事件受委任為訴訟代理人等語在卷。惟查，蔡林美蓮係乙
    ○○之妻，二人關係親密，自難期其為不利於乙○○之證詞，於其證詞與原確定
    判決記載相左情況下，如無其他積極事證，不得遽以其證詞為有利乙○○之證據
    。再原確定判決書當事人欄被告欄係記載：「乙○○　　　籍設台中市○區○○
    里○○○路一五三號（現住居所不明）；右一人訴訟代理人　蔡林美蓮
  　住同右」一節，有原確定判決書一份在卷可稽，並為兩造所不爭執，按法院判決
    書係公文書，依民事訴訟法第三百五十五條第一項規定推定為真正，乙○○在該
    訴訟程序中有委任其妻蔡林美蓮為訴訟代理人之事實，堪信為真。參以上開民事
    事件之起訴日期為七十八年五月二十四日，判決日期為七十九年五月二十一日，
    審理期間近一年，期間蔡林美蓮曾於七十八年九月二十九日入境、同年十月五日
    出境、同年十月二十一日入境、同年十一月十二日出境，上訴人乙○○亦曾於七
    十八年七月四日入境、同年八月十五日出境等情，除原確定判決書外，另有被上
    訴人提出之起訴狀繕本、內政部警政署入出境管理局九十三年三月十五日境信冉
    字第09310025700號及所附乙○○出入境紀錄各一份在本院卷可稽，並有蔡林美
    蓮在原審提出之內政部警政署入出境管理局「入出國日期證明書」等件在原審卷
    為證，上訴人乙○○及蔡林美蓮在前開事件審理期間並非完全未曾返回台灣居住
    ，即並非完全無獲知本件訴訟之可能，其主張因長年旅居美國，無從知悉訴訟，
    即屬無可採信。再原確定判決事件案卷雖因逾保存期限而銷燬一節，有彰化地院
    九十三年二月十二日（九三）彰院鳴資料第03735號函一份在本院卷為證，致無
    從調閱該案卷以明瞭乙○○委任蔡林美蓮之情形，惟揆諸首開說明，於上訴人未
    舉證證明其未曾委任蔡林美蓮為前開民事事件之訴訟代理人前，難信其上開主張
    為真。上訴人乙○○主張原確定判決有民事訴訟法第四百九十六條第一項第五款
    之再審事由，委無可採。
(二)、按當事人知他造之住居所，指為所在不明而涉訟者，得以再審之訴對於確定終局
    判決聲明不服，民事訴訟法第四百九十六條第一項第六款固定有明文。惟依前開
    法條規定，上訴人就其主張被上訴人明知上訴人當時係居住在美國，卻指為所在
    不明而起訴並聲請法院准向上訴人為公示送達一節，業經被上訴人否認，上訴人
    自應就被上訴人「明知」上訴人在美國之住所地址而指為不明之事實負舉證責任
    。經查，上訴人聲請訊問之證人王傳於九十二年十月二十九日在原審固結稱略
    以：在前開訴訟程序之最後言詞辯論期日曾到庭告知承審法官及再審被告（按指
    本件被上訴人）有關上訴人二人及訴外人王彬已移民國外及與其弟弟住在一起
    ，惟因未被要求轉告該件訴訟，故其未將該訴訟告知上訴人，並同時證稱當時並
    未將上訴人在美國之正確地址告知承審法官及被上訴人等語，依證人證詞當時其
    弟弟與上訴人在美國係同住一起，足見其關係密切，證人既與上訴人同被列為被
    告，且被請求連帶給付之金額高達四千餘萬元之鉅，證人並非不知悉上訴人及其
    弟在美國之地址，除非上訴人已自行獲知該件訴訟，否則證人豈有不加告知任上
    訴人權利受損之理，證人證稱因法官未叫其轉告故未轉告上訴人等語，顯不符常
    情，而難採信。退一步言之，縱認證人證稱其未轉告上訴人有關本件訴訟可採，
    及被上訴人業因證人在前開事件審理中之陳述而獲知上訴人已出境前往美國，惟
    美國幅員廣大，移民或旅居美國之外國人數眾多，分佈各地，於證人並未明確提
    供上訴人在美國之確實地址情形下，何能苛求被上訴人提供上訴人在美國之地址
    ，是對被上訴人及法院而言，上訴人係屬「現住居所不明」之狀態，證人王傳
    之證詞不足以證明被上訴人明知上訴人在美國之地址而指為不明之事實。至上訴
    人另稱被上訴人當時未以相當方法探查上訴人二人在美國之僑居地址，諸如訊問
    當時曾到庭應訊之證人王傳及向內政部警政署入出境管理局函查，本件有再審
    理由等語。惟查，上訴人丙○○於七十九年五月二日在中華民國台灣地區再出境
    申請書上記載之僑居地址雖為「美國」，惟該地址與其於九十三年二月二日提出
    本院之民事上訴理由狀內所載在美國之地址並不相同，難遽認該地址為其在美國
    之真正居所，及乙○○於七十八年七月四日在中華民國台灣地區再出境申請書上
    則係記載僑居地址為「波利維亞」，並非「美國」一節，有內政部警政署入出境
    管理局九十三年二月十九日境信冉字第09310013790號函及所附中華民國台灣地
    區再出境申請書影本二份在本院卷為證，上訴人主張得由其出境申報書獲知其在
    美國之真正住居所，被上訴人未聲請函查，足認其係明知上訴人住所而故指為不
    明，顯無足採。至證人陳茂倉即受被上訴人委任擔任前開確定事件之訴訟代理人
    在本院結稱略以：前開事件之案卷資料已經不存在了，當時被告即上訴人之住居
    所資料係依據戶籍謄本取得一節，亦不足以證明被上訴人有明知上訴人在美國之
    住居所而指為不明之情形。另上訴人提出彰化銀行信託部證券經紀商台中分公司
    買進報告書原本十份，證明自七十八年九月十五日起至七十九年六月間，乙○○
    曾委託被上訴人買進及賣出各類上市股票，被上訴人執有乙○○戶籍、資金帳戶
    ，應知悉乙○○之住居所一節，業經被上訴人否認，上開報告書亦未載明乙○○
    在美國之地址，是縱乙○○在前開時間確實透過彰化銀行信託部證券經紀商買賣
    股票，亦難據以證明被上訴人有明知乙○○在美國之地址故意指為不明與之興訟
    之事實，上開報告書不足以為不利被上訴人之證據。綜上，上訴人主張原確定判
　　決有民事訴訟法第四百九十六條第一項第六款之再審事由，亦不可採。
四、綜上所述，上訴人主張原確定判決有民事訴訟法第四百九十六條第一項第五、六
    款之再審事由，惟所舉證據無法證明其主張為真，從而，上訴人提起本件再審之
    訴，即屬無據，不應准許。原審因而為上訴人敗訴判決，核無不合，上訴人指摘
    原判決不當，求予廢棄改判，為無理由，應予駁回。
五、本件事證已臻明確，兩造其餘攻擊防禦方法及舉證，對判決結果不生影響，不予
    一一論述，附此敘明。
據上論結，本件上訴為無理由，依民事訴訟法第四百四十九條第一項、第七十八條、
第八十五條第一項前段，判決如主文。
中　　　華　　　民　　　國　　九十三　　年　　　五　　　月　　 十八　　 日
~B1民事第七庭審判長法　官　簡清忠
~B2　　　　　　　　法　官　盧江陽
~B3　　　　　　　　法　官　陳賢慧
右為正本係照原本作成。
如對本判決上訴，須於收受判決送達後二十日內向本院提出上訴書狀，其未表明上訴
理由者，應於提出上訴後二十日內向本院提出上訴理由書(須按他造人數附具繕本)。
上訴時應提出委任律師為訴訟代理人之委任狀。具有民事訴訟法第四百六十六條之一
第一項但書或第二項之情形為訴訟代理人者，另應附具律師及格證書及釋明委任人與
受任人有該條項所定關係之釋明文書影本。
~B 　 　　　　　　書記官　瑞芳
中　　　華　　　民　　　國　　九十三　　年　　　五　　　月　　 十九　　 日
                                                                        Ｂ
